臺灣新北地方法院刑事判決
111年度金訴字第321號
公  訴  人  臺灣新北地方檢察署檢察官
被      告  陳志明


上列被告因違反洗錢防制法等案件，經檢察官提起公訴（110年
度偵字第47081號），本院判決如下：
    主  文
乙○○幫助犯洗錢防制法第十四條第一項之洗錢罪，處有期徒刑參
月，併科罰金新臺幣伍仟元，罰金如易服勞役，以新臺幣壹仟元
折算壹日。未扣案之犯罪所得貳萬零玖拾柒元沒收，如全部或一
部不能沒收或不宜執行沒收時，追徵其價額。
    事  實
一、乙○○依其社會生活之通常經驗與智識思慮，雖可預見將其所
    有金融帳戶之存摺、提款卡及晶片密碼、網路銀行帳號及密
    碼提供非屬親故或互不相識之人使用，有遭他人利用作為財
    產犯罪所得財物匯入及提領工具之可能，並藉此達到掩飾詐
    欺犯罪所得去向之目的，使犯罪查緝更形困難，進而對該詐
    欺取財正犯所實行之詐欺取財及掩飾該詐欺犯罪所得去向之
    洗錢罪正犯行施以一定助力，竟為圖私利，仍基於縱令他人
    以其所申辦之金融帳戶實行詐欺取財犯行、掩飾詐欺犯罪所
    得去向，均不違其本意之幫助犯意，於民國110 年4月10日
    前某日，將其申辦之臺灣土地銀行帳號「000000000000號 
    」帳戶（下稱本案帳戶）之存簿、提款卡、密碼及網路銀行
    帳號密碼提供予姓名年籍不詳及所屬詐欺集團成員使用，以
    此方式提供上開帳戶予該詐欺集團成員（無證據證明有未滿
    18歲之人）使用而幫助其等遂行詐欺取財及洗錢之犯罪行為
    。嗣該詐欺集團成員意圖為自己不法所有，基於詐欺取財及
    洗錢之犯意聯絡，於附表「詐欺時間及方式」欄所示之時間
    、方式，向附表所示之人施行詐術，致其信以為真而陷於錯
    誤，於附表「匯款時間」欄所示時間，將附表「匯款金額」
    欄所示金額匯入附表所示之帳戶內，旋為該詐欺集團之成員
    提領一空，以此方式製造附表所示詐欺犯罪所得之金流斷點
    ，使警方無從追查，而掩飾、隱匿上開詐欺犯罪所得之本質
    、來源及去向。嗣附表所示之人發覺有異報警處理，始循線
    查悉上情。
二、案經甲○○訴由苗栗縣政府警察局苗栗分局報告臺灣新北地方
    檢察署（下稱【新北地檢署】）檢察官偵查起訴。
　　理  由
壹、證據能力
　　按被告以外之人於審判外之言詞或書面陳述，除法律有規定
    者外，不得作為證據，刑事訴訟法第159條第1項固有明定。
    惟按被告以外之人於審判外之陳述，雖不符同法第159條之1
    至第159條之4之規定，而經當事人於審判程序同意作為證據
    ，法院審酌該言詞陳述或書面陳述作成時之情況，認為適當
    者，亦得為證據；當事人、代理人或辯護人於法院調查證據
    時，知有同法第159條第1項不得為證據之情形，而未於言詞
    辯論終結前聲明異議者，視為有前項之同意，同法第159條
    之5定有明文。查檢察官及被告乙○○對於本判決以下所引用
    被告以外之人於審判外陳述之證據能力，於本院審理時均同
    意具有證據能力(見本院111年度金訴字第321號卷，下稱【
    本院卷】，第155頁)，迄至本案言詞辯論終結前均未聲明異
    議，本院審酌此等陳述作成時之情況，尚無違法、不當及證
    明力明顯過低之情形，爰認具有證據能力。又本判決以下所
    引用之非供述證據，並無證據證明係公務員違背法定程序所
    取得，且檢察官及被告均未主張排除其證據能力，依刑事訴
    訟法第158條之4反面解釋，亦認有證據能力。
貳、認定事實所憑證據及理由
一、上揭事實，業據被告於本院審理時坦承不諱(見本院卷第160
    頁)，核與證人即告訴人甲○○於警詢之指述相符(見新北地檢
    署110年度偵字第47081號卷，下稱【偵卷】，第9至11頁)，
    並有附表證據出處欄所示之非供述證據附卷可參(頁碼詳見
    證據出處欄所載)，應認被告之任意性自白核與事實相符，
    堪信為真實。
二、被告具有幫助詐欺、洗錢罪之不確定故意之認定
  ㈠刑法上故意，分直接故意（確定故意）與間接故意（不確定
    故意），行為人對於構成犯罪之事實，明知並有意使其發生
    者，為直接故意；行為人對於構成犯罪事實，預見其發生而
    其發生並不違背其本意者，為間接故意。而幫助犯成立，以
    行為人主觀上認識被幫助者，正欲從事犯罪或係正在從事犯
    罪，且該犯罪有既遂可能，而其行為足以幫助他人實現構成
    要件者，即具有幫助故意，並不以行為人確知被幫助者，係
    犯何罪名為必要。
  ㈡金融帳戶事關存戶個人財產權益之保障，屬個人理財之工具
    ，金融帳戶之存摺及提款卡，僅係供使用人作為存款、提款
    、匯款或轉帳之工具，一般人在正常情況下，皆可以存入最
    低開戶金額之方式自行向銀行自由申請開立存款帳戶，僅需
    依銀行指示填寫相關資料並提供身分證件即可，極為方便簡
    單、不需繁瑣程序，而領取帳戶存摺及提款卡使用，並無任
    何特定身分之限制，且得同時在不同金融機構申請多數存款
    帳戶使用，此乃眾所週知之事實，苟非意在將該存款帳戶作
    為犯罪之不法目的，本可自行向金融行庫開戶使用，實無蒐
    集他人存款帳戶存摺或提款卡之必要，足見他人不以自己名
    義申請開戶，反以其他方式向不特定人蒐集、收購或租借金
    融機構帳戶使用，衡情，應能懷疑蒐集收購或租借帳戶之人
    ，其目的係在藉帳戶取得不法犯罪所得，再加以提領之用。
    又金融帳戶若與存戶之提款卡及密碼結合，專屬性、私密性
    更形提高，除非本人或與本人具密切親誼關係者，難認有何
    正當理由可自由流通使用該提款卡，稍具通常社會歷練之一
    般人應具備妥為保管該等物品，縱有特殊情況，致須將該等
    物品交付予自己不具密切親誼之人時，亦必深入瞭解該他人
    之可靠性與用途，以防止遭他人違反自己意願使用或不法使
    用之常識。再者，近來以電話通知中獎、個人資料外洩、刊
    登虛偽販賣之商品、假冒親友身份借款等各類不實詐欺手法
    取財之犯罪類型層出不窮，該等犯罪，多數均係利用他人帳
    戶作為詐欺所得財物之出入帳戶，業經媒體廣為披載，金融
    機關亦一再提醒勿將帳戶資料提供他人使用之重要性。是依
    一般人通常之知識、智能及經驗，應可知悉將帳戶資料交付
    陌生之他人，極可能使取得帳戶資料者藉帳戶取得不法犯罪
    所得，且隱匿帳戶內資金之實際取得人之身分，以逃避追查
    。換言之，依當前社會一般人之智識程度與生活經驗，對於
    非依正常程序要求提供金融帳戶提款卡或密碼者，應可預見
    極可能係為取得人頭帳戶供作犯罪工具使用或隱匿金流追查
    。查，被告於案發時為45歲之成年人，對於上情應有充分認
    識，並無諉為不知之理。惟據被告並於本院審理中自承：我
    將本案帳戶借予一位友人，我只知道其外號，並不知悉其真
    實姓名等語（見本院卷第160頁），可見被告既對於取得帳
    戶之人幾乎一無所知，彼此間並無任何堅強之信賴關係存在
    ，顯然被告容任對方恣意使用其提供之帳戶，主觀上應可預
    見對方收集上開帳戶資料，將可能供詐欺等財產犯罪使用，
    及將有款項自該帳戶出入，竟仍抱持僥倖心態予以交付，以
    致其所交付之上開銀行帳戶為施行詐術之人完全掌控使用，
    縱無證據證明被告明知施行詐術之人之犯罪態樣，然被告主
    觀上應有容任他人取得上開金融帳戶之帳號、網路銀行帳號
    密碼後，自行或轉交他人持以實施詐欺財產犯罪，亦不違背
    其本意之幫助詐欺取財之不確定故意甚明。
  ㈢又提供金融帳戶者主觀上如認識該帳戶可能作為對方收受、
    提領特定犯罪所得使用，對方提領後會產生遮斷金流以逃避
    國家追訴、處罰之效果，仍基於幫助之犯意，而提供該帳戶
    之提款卡及密碼，以利洗錢實行，仍可成立一般洗錢罪之幫
    助犯（最高法院刑事大法庭108 年度台上大字第3101號裁定
    意旨參照）。被告將其本案帳戶之存簿、提款卡及網路銀行
    帳號密碼提供予他人，主觀上應有將上開帳戶交由他人入款
    、提領使用之認知，且交付後該等帳戶之實際控制權由取得
    帳戶之人享有，除非將該等帳戶之存摺、提款卡辦理掛失補
    發，否則已喪失實際控制權，無從追索該等帳戶內資金去向
    ，則其主觀上自可預見該等帳戶後續資金流向，有無法追索
    之可能性，對於匯入該等帳戶內資金如經持有之人提領後，
    已無從查得，形成金流斷點，將會產生遮斷金流以逃避國家
    追訴、處罰之效果，主觀上亦有認識。是被告就其提供本案
    帳戶之存簿、提款卡、密碼及網路銀行帳號密碼之行為，對
    詐欺集團成員利用該等帳戶資料存、匯入詐欺所得款項，進
    而加以提領，而形成資金追查斷點之洗錢行為提供助力，既
    可預見，仍將上開帳戶資料任意交予他人使用，被告顯有容
    任而不違反其本意，則其有幫助洗錢之不確定故意，亦堪認
    定。
三、綜上所述，本案事證明確，被告犯行，堪以認定，應予依法
    論科。
參、論罪科刑
一、罪名
    按刑法上之幫助犯，係對於犯罪與正犯有共同之認識，而以
    幫助之意思，對於正犯資以助力，未參與實施犯罪構成要件
    之行為者而言（最高法院88年度台上字第1270號判決意旨參
    照）。被告提供本案帳戶之存簿、提款卡、密碼及網路銀行
    帳號、密碼予他人使用，使詐欺集團成員得基於詐欺取財及
    洗錢之犯意，向本案告訴人施用詐術，使告訴人陷於錯誤，
    而匯款至被告提供之本案帳戶內，詐欺集團成員再將附表所
    示之詐欺取財犯罪所得提領近空，以製造上開詐欺犯罪所得
    之金流斷點，使警方無從追查，而掩飾、隱匿上開詐欺犯罪
    所得之本質、來源及去向，本案被告所為係對於他人遂行詐
    欺取財及洗錢之犯行資以助力，本案亦無任何積極證據證明
    被告有參與實施詐欺取財或洗錢之犯罪構成要件行為，或主
    觀有共同實行詐欺或洗錢犯行之犯意聯絡，是核被告所為，
    係犯刑法第30條第1 項前段、第339 條第1 項之詐欺取財罪
    之幫助犯及刑法第30條第1 項前段、違反洗錢防制法第2 條
    第2 款而犯同法第14條第1 項之一般洗錢罪之幫助犯。
二、想像競合犯之說明
    被告以一提供本案帳戶資料之幫助行為，使姓名年籍不詳之
    人及其所屬詐欺集團成員得以詐騙如附表所示之告訴人，係
    同時觸犯幫助詐欺取財罪及幫助洗錢罪，為想像競合犯，應
    依刑法第55條之規定，從一重論以幫助洗錢罪。
三、減刑事由　　
　㈠幫助減刑
　　被告以幫助他人犯罪之意思，參與犯罪構成要件以外之行為
    ，爰依刑法第30條第2項幫助犯之規定，按正犯之刑減輕之
    。
  ㈡自白減刑
　　按犯洗錢防制法第14條、第15條之罪，在偵查或審判中自白
    者，減輕其刑，同法第16條第2 項定有明文。被告於本院審
    理時，坦承有上開幫助洗錢犯行，爰依洗錢防制法第16條第
    2 項規定減輕其刑，並依法遞減輕之。
四、量刑
　　爰審酌被告為圖私利，任意將銀行帳戶資料提供他人使用，
    紊亂社會正常交易秩序及交易安全，並使不法之徒藉此輕易
    於詐騙後取得財物，而隱匿詐欺所得之去向，令司法偵查機
    關難以追查詐欺犯罪人之真實身分以阻犯行，且被告於警詢
    、偵查及本院準備程序均飾詞否認犯行，迄至本院審理程序
    之最後，始改口坦承犯罪，難認其犯後態度良好，惟考量被
    告未實際參與詐欺取財之犯行，責難性較小，兼衡其犯罪之
    手段、所詐取財物之金額、其角色分工非居於主導或核心地
    位，以及其犯罪手段、告訴人所受之損害金額，暨參酌被告
    自陳高中畢業之智識程度，目前擔任建築工程工人，家中尚
    有母親及2名姊姊之家庭、生活經濟狀況（見本院卷第161至
    162頁）等一切情狀，量處如主文所示之刑，並就罰金部分
    諭知易服勞役之折算標準。又洗錢防制法第14條之法定刑度
    為「7 年以下有期徒刑，併科新臺幣5 百萬元以下罰金」，
    其最重本刑已逾5 年，不符刑法第41條第1 項之規定，故毋
    庸諭知易科罰金之折算標準，併此敘明。　　
肆、沒收
一、犯罪所得
　㈠按犯罪所得，屬於犯罪行為人者，沒收之；於全部或一部不
    能沒收或不宜執行沒收時，追徵其價額；第一項及第二項之
    犯罪所得，包括違法行為所得、其變得之物或財產上利益及
    其孳息，刑法第38條之1第1項前段、第3項、第4項分別定有
    明文。在刑法沒收新制生效施行後，沒收已不具備刑罰（從
    刑）本質，而具有刑罰及保安處分以外之獨立法律效果（刑
    法第2條之修正立法說明參照），性質上屬於準不當得利之
    衡平措施，旨在避免犯罪行為人因犯罪而保有不當之利得，
    故就犯罪行為人所持有之不法利得予以剝奪。經查，被告於
    本院審理程序自承：其交付本案帳戶後一週，登入網路銀行
    發現有大筆金額進出本案帳戶，故其私自將2萬元、250元、
    40元、15元分別轉入其自身及其兒子何宇翔之帳戶等語(見
    本院卷第160頁)，並有本案帳戶交易明細及上開帳戶基本資
    料在卷可參(見本院卷第98至99、121頁)，而上開金額20,30
    5元(計算式：2萬元+250元+40元+15元=20,305元)扣除被告
    交付本案帳戶時之餘額8元，為20,297元(計算式：20,305-8
    =20,297)，此金額為被告犯本案犯行所持有之犯罪所得，其
    所受之不法利益，雖未扣案，揆諸前開立法意旨，仍應予宣
    告沒收，並於一部或全部不能沒收或不宜執行沒收時，追徵
    其價額。
  ㈡至洗錢防制法第18條第1 項固規定「犯第14條之罪，其所移
    轉、變更、掩飾、隱匿、收受、取得、持有、使用之財物或
    財產上利益，沒收之；犯第15條之罪，其所收受、持有、使
    用之財物或財產上利益，亦同。」，惟被告非實際上提款之
    人，無掩飾隱匿詐欺贓款之犯行，非洗錢防制法第14條第1
    項之正犯，自無上開條文適用，附此敘明。
二、犯罪所用之物
　　本案帳戶之存摺及提款卡，雖為供被告犯罪所用之物，然因
    被告業已將之交付他人，非屬被告所有之物，且未扣案，亦
    非違禁物，參以上開帳戶再遭被告或詐欺集團成員持以利用
    之可能性甚微，欠缺刑法上之重要性，爰不予宣告沒收，附
    此敘明。
據上論斷，應依刑事訴訟法第299 條第1 項前段，判決如主文（
本件依刑事判決精簡原則，僅記載程序法條文）。
本案經檢察官丙○○偵查起訴，由檢察官吳宗光到庭執行公訴。
中　　華　　民　　國　　111 　年　　6 　　月　　29　　日
                  刑事第十三庭  審判長法  官  陳昭筠

                                      法  官  林建良

                                      法  官  陳幽蘭   
上列正本證明與原本無異。
如不服本判決，應於判決送達後20日內敘明上訴理由，向本院提
出上訴狀 (應附繕本) ，上訴於臺灣高等法院。其未敘述上訴理
由者，應於上訴期間屆滿後20日內向本院補提理由書「切勿逕送
上級法院」。
                                       書記官  陳冠云
中　　華　　民　　國　　111 　年　　7 　　月　　1 　　日

附錄本案論罪科刑法條全文：
中華民國刑法第30條
（幫助犯及其處罰）
幫助他人實行犯罪行為者，為幫助犯。雖他人不知幫助之情者，
亦同。
幫助犯之處罰，得按正犯之刑減輕之。

中華民國刑法第339 條：
意圖為自己或第三人不法之所有，以詐術使人將本人或第三人之
物交付者，處五年以下有期徒刑、拘役或科或併科五十萬元以下
罰金。
以前項方法得財產上不法之利益或使第三人得之者，亦同。
前二項之未遂犯罰之。

洗錢防制法第2 條：
本法所稱洗錢，指下列行為：
一、意圖掩飾或隱匿特定犯罪所得來源，或使他人逃避刑事追訴
    ，而移轉或變更特定犯罪所得。
二、掩飾或隱匿特定犯罪所得之本質、來源、去向、所在、所有
    權、處分權或其他權益者。
三、收受、持有或使用他人之特定犯罪所得。

洗錢防制法第14條：
有第二條各款所列洗錢行為者，處七年以下有期徒刑，併科新臺
幣五百萬元以下罰金。
前項之未遂犯罰之。
前二項情形，不得科以超過其特定犯罪所定最重本刑之刑。
　
附表：
編號 告訴人 詐騙時間及方式 匯款時間（以被告轉帳憑證或其帳戶交易明細為準）、地點及方式 匯款金額（新臺幣） 匯入被告帳戶 證據出處 1 甲○○ 詐欺集團成員於於110年4月1日8時許，以通訊軟體LINE向其佯稱：可加入數字貨幣USDT，可以向數字貨幣USDT購買泰達幣云云，致其陷於錯誤，而於右欄時間，依指示匯款至右欄帳戶。 110年4月28日20時29分許 2萬元 被告土銀帳戶 1.被告於本院審理中自白（本院卷第160頁） 2.告訴人甲○○於警詢時證述（偵卷第9至11頁） 3.臺灣土地銀行集中作業中心110年9月2 日總集作查字第1100000831號函暨檢附土銀帳戶客戶存款往來一覽表、交易明細表（偵卷第13至19頁） 4.告訴人甲○○之內政部警政署反詐騙諮詢專線紀錄表、高雄市政府警察局楠梓分局楠梓派出所受理詐騙帳戶通報警示簡便格式表（偵卷第21至23頁） 5.告訴人甲○○提出之自動櫃員機交易明細單（偵卷第25頁） 6.告訴人甲○○提出之LINE對話記錄（偵卷第31至45頁） 7.被告於111年1月19日偵詢時提出之國民身分證影本（偵卷第63至64頁） 8.臺灣土地銀行中和分行111年4月19日中和字第1110001265號函暨檢附本案帳戶之申辦、歷次補辦資料、印鑑證明影本及所有交易明細（本院卷第71至99頁） 9.中華郵政股份有限公司111年5月16日儲字第1110149153號函暨檢附之帳戶基本資料（本院卷第119至121頁） 10. 臺灣土地銀行中和分行111年5月19日中和字第1110001265號函暨檢附本案帳戶自109年6月3 日起迄111年5月15日之網銀登入資料（本院卷第123至143頁）